ACORDAO-COMPLETO-2331301

ACÓRDÃO 11110/2019 ATA 35/2019 - PRIMEIRA CÂMARA

VISTOS, relatados e discutidos estes autos de pedido de reexame interposto por Antonio de Souza Neto e pelo Ministério Público do Trabalho contra o Acórdão 4977/2017-TCU-Primeira Câmara; 
ACORDAM os Ministros do Tribunal de Contas da União, reunidos em sessão da Primeira Câmara, ante as razões expostas pelo Relator, em: 
9.1. conhecer os pedidos de reexame interpostos por Antonio de Souza Neto e pelo Ministério Público do Trabalho para, no mérito, negar-lhes provimento;
9.2. determinar à Secretaria de Fiscalização de Pessoal que priorize a instrução do ato de aposentadoria de José Cláudio Monteiro de Brito Filho, registrado no Sisac sob o número 10630600-04-2015-000028-3, haja vista a similaridade com a situação analisada neste processo.

Pedido de reexame em aposentadoria.

Primeira Câmara

Ministério Público do Trabalho.

3. Interessados/Responsáveis/Recorrentes:
3.1. Interessado: Antonio de Souza Neto (XXX.506.378-XX)
3.2. Recorrentes: Ministério Público do Trabalho (26.989.715/0005-36); Antonio de Souza Neto (XXX.506.378-XX).

13.1. Ministros presentes: Benjamin Zymler (na Presidência), Walton Alencar Rodrigues (Relator), Bruno Dantas e Vital do Rêgo.
13.2. Ministros-Substitutos presentes: Augusto Sherman Cavalcanti e Weder de Oliveira.

Antônio de Souza Neto

WALTON ALENCAR RODRIGUES

Ministro Benjamin Zymler.

Adoto como relatório, a instrução da Secretaria de Recursos (peças 33-35) :
INTRODUÇÃO
1. Trata-se de pedidos de reexame interpostos por Antônio de Souza Neto e pelo Ministério Público do Trabalho contra o Acórdão 4977/2017-TCU-Primeira Câmara (peça 12) .  
1.1.	A deliberação recorrida apresenta o seguinte teor: 
9.1. considerar ilegal o ato de alteração de aposentadoria de interesse de Antonio de Souza Neto (XXX.506.378-XX) , negando-se o correspondente registro;
9.2. determinar ao Ministério Público do Trabalho que:
9.2.1. no prazo de 30 (trinta) dias, mediante a instauração do processo administrativo cabível, adote providências no sentido de promover a devolução aos cofres públicos dos valores pagos indevidamente ao interessado em decorrência do ato tido por ilegal, na forma estabelecida pelo art. 46 da Lei 8.112/1990, sob pena de responsabilidade solidária da autoridade administrativa omissa, consoante disposto nos arts. 71, inciso IX, da Constituição Federal e 262 do Regimento Interno desta Corte; 
9.2.2. dê ciência do inteiro teor desta deliberação ao interessado, alertando-o de que o efeito suspensivo proveniente da interposição de eventuais recursos, caso não providos, não o exime da devolução dos valores indevidamente percebidos após a notificação;
9.2.3. envie a esta Corte de Contas, no prazo de 30 (trinta) dias, por cópia, comprovante de que o interessado teve ciência desta deliberação;
9.3. determinar à Sefip que monitore o cumprimento das medidas indicadas no subitem 9.2 acima, representando ao Tribunal em caso de descumprimento.
HISTÓRICO
2. Trata-se de ato de alteração de aposentadoria emitido no âmbito do Ministério Público do Trabalho em favor de Antônio de Souza Neto, inativado no cargo de Procurador do Trabalho.
2.1.	Por meio do Acórdão 2729/2007-TCU-Segunda Câmara deste Tribunal considerou legal para fins de registro o ato inicial de aposentadoria por invalidez com proventos integrais (art. 40, § 1º, I, da CF/1988) emitido em favor do referido interessado, os quais foram calculados de acordo com a média aritmética simples das maiores remunerações utilizadas como base para o cálculo das contribuições previdenciárias, nos termos dos §§ 3º e 17 do art. 40 da CF/1988, com vigência a partir de 18/10/2006.
2.2.	Em 30/3/2012, foi editado o ato de alteração 10630600-04-2012-000016-1, com vigência a partir de 30/3/2012, a fim de que passasse a constar do ato de aposentadoria o disposto na Emenda Constitucional 70, de 29 de março de 2012, que afastou as disposições constantes dos §§ 3º, 8º e 17 do art. 40 da CF/1988, assegurando aos aposentados por invalidez permanente a integralidade e a paridade, o qual foi julgado legal por meio do Acórdão 387/2013-TCU-Segunda Câmara.
2.3.	Em 2016, foi editado novo ato de alteração de aposentadoria de 10630600-04-2016-000012-0, o qual teve por base o que restou decidido nos autos do Processo Administrativo nº 0.00.000.000059/2012-40 que tramitou perante a Procuradoria-Geral do Trabalho, determinando que os efeitos financeiros produzidos pela EC nº 70/2012 fossem considerados a partir de 31/10/2009.
2.4. O Tribunal apreciando esse último ato, ora submetido a julgamento, manifestou-se pela sua ilegalidade, tendo em vista a impossibilidade de se conferir efeito retroativo aos critérios de reajuste de aposentadoria instituídos pela EC 70/2012 e afastou "a aplicação do enunciado nº 106 da Súmula desta Corte, por se tratar de ato administrativo editado com o objetivo específico de se conferir eficácia retroativa a uma emenda constitucional, violando, como se demonstrou, a sua própria literalidade".
2.5. Neste momento, os recorrentes insurgem-se contra a deliberação previamente descrita.
EXAME DE ADMISSIBILIDADE
3. Reitera-se o exame de admissibilidade contido nas peças 23-25, ratificado pelo Relator (despacho de peça 28) . 
EXAME DE MÉRITO
4. Delimitação
4.1. Constitui objeto do presente recurso definir se:
a) houve nulidade do acórdão recorrido;
b) o termo inicial dos efeitos financeiros da modificação introduzida pela Emenda Constitucional 70, de 29 de março de 2012, opera da sua edição ou da EC 41/2003;
c) os valores recebidos, após a edição do ato sob exame, foram de boa-fé e implicam a desnecessidade de devolução. 
5. Da nulidade do acórdão recorrido. 
5.1. Defende-se no recurso a necessidade de anulação do acórdão recorrido, ante a inobservância do contraditório e da ampla defesa.
5.2. Argumenta que houve ofensa à Súmula Vinculante 3, uma vez que "não se trata de ato de concessão inicial da aposentadoria, mas sim de alteração do ato de aposentadoria, considerado ilegal pela Egrégia Corte de Contas, que determinou, inclusive, a devolução dos valores considerados irregulares", dessa forma indispensável a observância do contraditório e da ampla defesa (v.g MS/STF 27.760) .                                                                                                                                       
Análise:
5.3.	Entende-se assistir razão ao recorrente acerca da ausência do devido contraditório e da ampla defesa, mas por fundamentos diversos dos expostos. 
5.4.	Entende esta Corte de Contas, nos termos da Súmula Vinculante 3, que o contraditório e a ampla defesa somente será realizado nos processos de atos sujeito a registro, caso se encontrem há mais de cinco anos no Tribunal, o que não foi a situação em concreto verificada. Assim, em razão do ato de alteração ter sido emitido em 2016 e julgado em 2017 não teria transposto o lapso temporal de cinco anos definido na Súmula Vinculante/STF 3. Não importa se o ato é inicial ou de alteração, entende esta Corte que caso se trate de ato de registro aplica-se o prazo de cinco anos.
5.5.	Por outro lado, em regra, ao julgar os atos ilegais, esta Corte de Contas, nos termos da Súmula/TCU 249, dispensa a devolução dos recursos recebidos de boa-fé pelo beneficiário, contudo, no caso concreto, o julgado determinou a devolução dos valores percebidos a partir da emissão do ato sem que nem o órgão nem o beneficiário fossem ouvidos.
5.6.	Percebe-se que há distinção nas duas decisões, se por um lado não se precisa ouvir para avaliar a legalidade ou ilegalidade do ato de registro, o mesmo raciocínio não se aplica a determinação da devolução de valores recebidos. Não se está ainda a discutir se o recebimento foi ou não de boa-fé, mas, inafastável a necessidade de ouvir em contraditório as partes afetadas pela deliberação.
5.7.	Data máxima vênia, o afastamento da Súmula/TCU 106 e a inaplicabilidade da Súmula/STF 249 sem a prévia abertura do contraditório e da ampla defesa maculam a deliberação recorrida no que tange a determinação de devolução dos recursos supostamente recebidos de forma indevida.     
5.8.	Por este motivo, o acórdão recorrido deve ser anulado, de toda forma, nos termos do art. 171, do RI-TCU, caso acatada a proposta de mérito do item 7 desta instrução a eventual nulidade poderá deixar de ser declarada. Dispõe o mencionado dispositivo, verbis: 
Art. 171. Nenhum ato será declarado nulo se do vício não resultar prejuízo para a parte, para o erário, para a apuração dos fatos pelo Tribunal ou para a deliberação adotada. 
Parágrafo único. Quando puder decidir do mérito a favor da parte a quem aproveitaria a declaração de nulidade, o Tribunal não a pronunciará nem mandará repetir o ato ou suprir-lhe a falta.
5.9.	Ante o exposto e combinado com o exame do mérito realizado no item 7 desta instrução, propõe-se a reforma do acórdão e a exclusão do item 9.2.1.
6. Da legalidade do ato 10630600-04-2016-000012-0
6.1. O recorrente (MPT) aduz em suas razões recursais que aplicou a situação jurídica do beneficiário o mesmo entendimento adotado pelo CNMP no PCA 0.00.000.000059/2013-40, "por tratar-se de situação idêntica."
6.2. No mencionado processo (PCA 0.00.000.000059/2013-40) , o CNMP teria solucionado a controvérsia em relação ao regime de aposentadoria aplicável entre a EC 41/2003 e a subsequente EC 70/2012.
6.3. De acordo com o CNMP, o art. 40, §1°, I, e §3º da CF/1988, com a redação dada pela EC 41/2003 excetuou os casos de doença grave da regra geral de cálculo dos proventos de aposentadoria por invalidez e concluiu há direito a proventos necessariamente integrais, desde a concessão do benefício aos membros do Ministério Público, calculados com base na última remuneração e não na forma do art. 1° da Lei 10.887/2004 e ainda determinou naquele processo administrativo o pagamento retroativo das diferenças dos proventos. Cita precedentes judiciais da 3ª Seção do STJ à época da decisão.
6.4. Discorre ainda sobre o reajuste que a decisão do CNMP "destacou que a EC n° 70/2012 estabeleceu nova regra de reajuste, qual seja, a paridade com os membros na ativa, entretanto, 'considerando que a EC n° 70/2012 teve efeitos financeiros ex nunc, não cabe censura ao reajuste concedido ao requerente em 2010/2011' ".
6.5.	Dessa forma, o MPT aplicou o entendimento já proferido pelo CNMP no PCA 0.00.000.000059/2013-40 ao beneficiário, uma vez que o aposentado se inativou em virtude de cardiopatia grave.
6.6.	Argumenta que não houve aplicação retroativa da EC 70/2012, mas interpretação do art. 40, §1°, I, e §3º da CF/1988, com a redação dada pela EC 41/2003 que excepcionou as aposentadorias por invalidez decorrentes de acidente em serviço, moléstia profissional ou doença grave, contagiosa ou incurável.
6.7. Logo, o que se aplicou foi regime de aposentadoria aplicável aos membros que se aposentaram por invalidez permanente decorrente de moléstia profissional, doença grave ou acidente em serviço e não a aplicação retroativa da EC 70/2012. 
Análise:
6.8. Não assiste razão aos recorrentes, uma vez que o Supremo Tribunal Federal (RE 924.456) , em sede de repercussão geral, já decidiu e pacificou a questão acerca do termo inicial dos efeitos financeiros da modificação introduzida pela Emenda Constitucional 70/2012, que reestabeleceu a integralidade e a paridade para os aposentados por invalidez que tenham ingressado no serviço público até a data de publicação da Emenda Constitucional 41/2003.
6.9. Por oportuno translada-se a tese fixada em repercussão geral, verbis:
Os efeitos financeiros das revisões de aposentadoria concedidas com base no artigo 6º-A da Emenda Constitucional 41/2003, introduzido pela Emenda Constitucional 70/2012, somente se produzirão a partir da data de sua promulgação (30/3/2012) .
6.10.	Dessa forma, não há mais o que discutir e assiste razão ao decidido no acórdão que julgou a ilegalidade do ato de alteração de aposentadoria do ora recorrente.
7. Dos valores recebidos de boa-fé
7.1.	Defende-se nos recursos a tese de não ser "devida a restituição dos valores recebidos de boa-fé nos casos em que ocorra equívoco ou má aplicação da lei pela Administração, ante a natureza alimentar da verba e da falsa expectativa do beneficiado de que tais valores são legais e definitivos". Nesse sentido, precedentes do STJ (v.g. REsp. 1.244.182/PB; AgRg no REsp. 1.369.698/SE, AgRg no AREsp. 74.3721SC, Aglnt no AREsp 930.034/PE, REsp 1645818/RS, RMS 18.121, EREsp 612.101) , do STF (v.g AI 849529 AgR, AI 410946 AgR, AI 746442, MS 26085) e a Súmula/AGU 34.
7.2. Argumentam ainda que:
a) a determinação da devolução dos valores recebidos de boa-fé exigia uma discussão mais aprofundada, uma vez que o fundamento para a desconsideração da boa-fé consistiu no fato de "se tratar de ato administrativo editado com objetivo específico de se conferir eficácia retroativa", contudo a própria Súmula/TCU 106 não faz diferenciação acerca da devolução "em razão da natureza do ato."
b) a razoabilidade da interpretação adotada pelo CNMP denota não só a boa-fé da Administração quanto do aposentado que recebeu os valores em razão da sua aparente legalidade;
c) há no caso concreto os requisitos para aplicação da teoria da aparência quais sejam: " (i) a escusabilidade do 'erro' da Administração; (ii) o requerente, acreditando na legalidade dos cálculos, recebeu inocente do possível erro da Administração.";
d) o julgado desconsiderou sua própria Súmula 249, verbis:  
É dispensada a reposição de importâncias indevidamente percebidas, de boa-fé, por servidores ativos e inativos, e pensionistas, em virtude de erro escusável de interpretação de lei por parte do órgão/entidade, ou por parte de autoridade legalmente investida em função de orientação e supervisão, à vista da presunção de legalidade do ato administrativo e do caráter alimentar das parcelas salariais.
Análise:
7.3. Com relação ao recebimento de boa-fé dos valores pelo beneficiário, entende-se, nos termos da mencionada jurisprudência (v.g. STJ: REsp. 1.244.182/PB; AgRg no REsp. 1.369.698/SE, AgRg no AREsp. 74.3721SC, Aglnt no AREsp 930.034/PE, REsp 1645818/RS, RMS 18.121, EREsp 612.101; STF: AI 849529 AgR, AI 410946 AgR, AI 746442, MS 26085) assistir razão recorrente.
7.4. É de se perceber que o órgão aplicou entendimento do Conselho Nacional do Ministério Público não se podendo imputar ao beneficiário a restituição dos valores recebidos nos casos em que ocorra equívoco ou má aplicação da lei pela Administração sem que se demonstre sua má-fé.
7.5. Nesse sentido, para se afastar as Súmulas/TCU 106 e 249, a má-fé do beneficiário há que ser comprovada. Em mais de uma oportunidade já registrou o STJ (REsp 956.943/PR, Rel. Ministra NANCY ANDRIGHI, Rel. p/ Acórdão Ministro JOÃO OTÁVIO DE NORONHA, CORTE ESPECIAL, julgado em 20/08/2014, DJe 01/12/2014 e REsp 1546140/PR, Rel. Ministro RICARDO VILLAS BÔAS CUEVA, TERCEIRA TURMA, julgado em 08/03/2016, DJe 28/03/2016) que "A presunção de boa-fé é princípio geral de direito universalmente aceito, sendo milenar a parêmia: a boa-fé se presume; a má-fé se prova."
7.6.	Por isso, em virtude de não restar comprovado nos autos a má-fé do recorrente não se pode a ele imputar a devolução dos recursos recebidos.
CONCLUSÃO
8. Das análises anteriores, conclui-se que:
a) houve nulidade do acórdão recorrido, mas, se adotada a proposta de mérito nos termos 171, do RI-TCU, a eventual nulidade poderá deixar de ser declarada;
b) o termo inicial dos efeitos financeiros da modificação introduzida pela Emenda Constitucional 70, de 29 de março de 2012, opera da sua edição, conforme decidido pelo STF no RE 924.456, em sede de repercussão geral;
c) não foi demonstrado a má-fé do recorrente nos pagamentos após a edição do ato sob exame, assim, a ausência de demonstração de má-fé não afasta a aplicação das Súmulas/TCU 106 e 249. 
8.1. Com base nestas conclusões propõe-se dar provimento parcial ao recurso interposto.
PROPOSTA DE ENCAMINHAMENTO
9. Ante o exposto, com fundamento no art. 48 da Lei 8.443/92, submetem-se os autos à consideração superior, propondo-se:
a) conhecer do recurso e, no mérito, dar-lhe provimento parcial para excluir o subitem 9.2.1 do Acórdão 4977/2017-TCU-Primeira Câmara;
b) dar ciência do acórdão que for prolatado aos recorrentes e aos demais interessados, ressaltando-se que o relatório e o voto que o acompanharem podem ser consultados no endereço www.tcu.gov.br/acordaos, no dia seguinte ao de sua oficialização.
O MPTCU, representado pela Procuradora-Geral Cristina Machado da Costa e Silva, divergiu das conclusões da Serur (peça 38) :
O ex-servidor Antonio de Souza Neto foi aposentado por invalidez, com proventos integrais, a partir de 18/10/2006, no cargo de procurador do trabalho do Ministério Público do Trabalho - MPT, pela média das remunerações, com base na forma de cálculo prevista na Lei n.º 10.887/2004. O ato em questão foi considerado legal no processo TC-Processo 007.727/2007-1 (fls. 2/5 da peça n.º 36) .
2. Posteriormente, adveio a Emenda Constitucional n.º 70/2012, a qual restabeleceu o direito a paridade às aposentadorias por invalidez de servidores públicos que tenham ingressado no serviço público até 31/12/2003, data de publicação da EC n.º 41/2003. O MPT encaminhou o respectivo ato de alteração de aposentadoria do ex-servidor, com efeitos a partir de 30/03/2012, data de publicação da EC 70/2012, o qual foi considerado legal pelo Tribunal, nos autos do processo TC-Processo 045.402/2012-4 (fls. 6/9 da peça n.º 36) .
3. Por fim, foi encaminhada à consideração da Corte de Contas o ato de alteração de peça n.º 7 dos presentes autos, por meio do qual o MPT atribuiu efeitos retrativos à aplicação do disposto na Emenda n.º 70/2012, a contar de 31/10/2009. A Auditoria Interna do Ministério Público da União opinou pela legalidade da referida modificação, nos seguintes termos (fl. 2 da peça n.º 7) :
"Observação 1: O membro aposentou-se em 18/10/2006, por invalidez permanente, com proventos integrais, calculados de acordo com a média aritmética simples das maiores remunerações utilizadas como base para as contribuições previdenciárias. Ocorre que, com o advento da Emenda Constitucional nº 70/2012, no mês de maio de 2012, os proventos passaram a ser integrais, calculados com base na remuneração do cargo efetivo e teve os efeitos financeiros a partir de 30 de março de 2012, modulados pela referida EC.
No entanto, tendo em vista o decidido nos autos do Processo nº 0.00.000.000059/2012-40, instaurado por José Cláudio Monteiro de Brito Filho, a Excelentíssima Senhora Procuradora-Geral do Trabalho em exercício determinou que os proventos do interessado devem ser calculados, desde 31/10/2009, com base na remuneração do cargo efetivo, razão pela qual o parecer é pela legalidade".
4. O Acórdão n.º 4.977/2017 - 1.ª Câmara - considerou ilegal o ato de alteração de peça n.º 7. Adicionalmente, a deliberação em comento determinou o ressarcimento, pelo interessado, dos valores a ele pagos no período compreendido entre 31/10/2009 e 29/03/2012, véspera da publicação da Emenda n.º 70/2012, a título da diferença entre os proventos calculados pela média e o valor devido pela aplicação da regra de paridade (peças n.ºs 7, 12/14) .
5. Inconformados, o Ministério Público do Trabalho e o inativo apresentaram pedidos de reexame, acostados às peças n.ºs 17 e 20, os quais foram conhecidos pelo relator dos recursos, nobre Ministro Walton Alencar Rodrigues, com a atribuição de efeitos suspensivos aos itens 9.1 e 9.2.1. da deliberação guerreada (peça n.º 28) .
6. Ao instruir o feito, a Secretaria de Recursos - Serur - defende, em pareceres uniformes constantes de peças n.ºs 33/35, que as peças recursais sejam conhecidas e, no mérito, seja-lhes dado provimento parcial, a fim de ser suprimido o subitem 9.2.1 da deliberação recorrida, o qual determinou providências ao órgão de origem para que:
"9.2.1. no prazo de 30 (trinta) dias, mediante a instauração do processo administrativo cabível, adote providências no sentido de promover a devolução aos cofres públicos dos valores pagos indevidamente ao interessado em decorrência do ato tido por ilegal, na forma estabelecida pelo art. 46 da Lei 8.112/1990, sob pena de responsabilidade solidária da autoridade administrativa omissa, consoante disposto nos arts. 71, inciso IX, da Constituição Federal e 262 do Regimento Interno desta Corte".
7. A unidade técnica sustenta a manutenção da ilegalidade do ato de peça n.º 7. No entanto, aduz que o interessado recebeu os valores retroativos por força de entendimento emanado do Conselho Nacional do Ministério Público - CNMP, havendo agido de boa-fé. E que, para se impedir a aplicação do disposto na Súmula TCU n.º 106, deveria ficar comprovada eventual má-fé por parte do ex-servidor, o que não ficou evidenciado no processo. Por tais razões, entende que é cabível o provimento parcial dos recursos em questão, a fim de se dispensar o ressarcimento dos valores indevidamente recebidos de boa-fé pelo recorrente Antonio de Souza Neto.
8. Com as devidas vênias do encaminhamento defendido pela Serur, consideramos que as alegações trazidas pelos recorrentes não merecem prosperar.
9. A 1.ª Câmara da Corte de Contas apreciou situação idêntica à que ora se analisa, em que o Tribunal considerou ilegal ato de alteração de aposentadoria expedido pelo Ministério Público do Trabalho, com a concessão de efeitos retroativos à alteração introduzida pela EC n.º 70/2012 e na qual também foi determinada a devolução dos valores indevidamente recebidos de boa-fé e, consequentemente, foi afastada a incidência da Súmula TCU n.º 106. Reproduzimos a ementa do Acórdão n.º 3.214/2017 - 1.ª Câmara:
"APOSENTADORIA. ATOS DE ALTERAÇÃO. APOSENTADORIA POR INVALIDEZ. EC Nº 70/2012. EFEITOS FINANCEIROS. DATA DA PROMULGAÇÃO DA REFERIDA EMENDA CONSTITUCIONAL (30/3/2012) . ART 2º DA EC Nº 70/2012. JURISPRUDÊNCIA DO STF (RE 924.456) . ILEGALIDADE DO ATO DE ALTERAÇÃO QUE CONFERIU EFEITO RETROATIVO À REFERIDA EMENDA CONSTITUCIONAL. DETERMINAÇÕES".
10. Ao tratar da questão relativa à dispensa ou não dos valores indevidamente recebidos pela ex-servidora beneficiada, o relator do processo, eminente Ministro Benjamin Zymler ponderou o seguinte:
"10.	Desse modo, tal qual a unidade técnica e o órgão ministerial, entendo ser o caso de se considerar ilegal o referido ato de alteração de aposentadoria, devendo ser afastada a aplicação do enunciado nº 106 da Súmula desta Corte, por se tratar de ato administrativo editado com o objetivo específico de se conferir eficácia retroativa a uma emenda constitucional, violando, como se demonstrou, a sua própria literalidade".
11. Ou seja, assim como no caso que ora se aprecia, o MPT editou ato de alteração de aposentadoria pelo qual conferiu direito a pagamento de valores retroativos, em clara desobediência ao disposto no artigo 2.º da Emenda Constitucional n.º 70/2012, expresso no sentido de que:
"Art. 2º A União, os Estados, o Distrito Federal e os Municípios, assim como as respectivas autarquias e fundações, procederão, no prazo de 180 (cento e oitenta) dias da entrada em vigor desta Emenda Constitucional, à revisão das aposentadorias, e das pensões delas decorrentes, concedidas a partir de 1º de janeiro de 2004, com base na redação dada ao § 1º do art. 40 da Constituição Federal pela Emenda Constitucional nº 20, de 15 de dezembro de 1998, com efeitos financeiros a partir da data de promulgação desta Emenda Constitucional" (grifo nosso) .
12. Ressaltamos que o Acórdão n.º 3.214/2017 - 1.ª Câmara - foi questionado por meio de pedido de reexame, havendo a Corte de Contas mantido intacta a deliberação original. Pelo Acórdão n.º 1.308/2018, a 1.ª Câmara do Tribunal ressaltou o entendimento firmado pelo Supremo Tribunal Federal no Recurso Extraordinário n.º 924.456/RJ, com afirmação de tese de repercussão geral, cuja ementa trasladamos:
"CONSTITUCIONAL. APOSENTADORIA POR INVALIDEZ DECORRENTE DE DOENÇA GRAVE ESPECIFICADA EM LEI. CF, ART. 40, § 1º, I. INTEGRALIDADE DOS PROVENTOS. CÁLCULO NA FORMA DO ART. 1º DA LEI 10.887/2004. EMENDA CONSTITUCIONAL 70/2012. CORRESPONDÊNCIA DOS PROVENTOS À REMUNERAÇÃO DO CARGO. EFEITOS FINANCEIROS PROSPECTIVOS. 
1. Os proventos de aposentadoria por invalidez decorrente de doença grave ou acidente de trabalho (art. 40, § 1º, I, da Constituição Federal) correspondiam à integralidade da remuneração percebida pelo servidor no momento da aposentação, até o advento da EC 41/2003, a partir de quando o conceito de proventos integrais deixou de ter correspondência com a remuneração recebida em atividade e foi definida pela Lei 10.887/2004 como a média aritmética de 80% da melhores contribuições revertidas pelo servidor ao regime previdenciário. 
2. A Emenda Constitucional 70/2012 inovou no tratamento da matéria ao introduzir o art. 6º-A no texto da Emenda Constitucional 41/2003. A regra de transição pela qual os servidores que ingressaram no serviço público até a data de promulgação da EC 41/2003 terão direito ao cálculo de suas aposentadorias com base na remuneração do cargo efetivo foi ampliada para alcançar os benefícios de aposentadoria concedidos a esses servidores com fundamento no art. 40, § 1º, I, CF, hipótese que, até então, submetia-se ao disposto nos §§ 3º, 8º e 17 do art. 40 da CF. 
3. Por expressa disposição do art. 2º da EC 70/2012, os efeitos financeiros dessa metodologia de cálculo somente devem ocorrer a partir da data de promulgação dessa Emenda, sob pena, inclusive, de violação ao art. 195, § 5º, CF, que exige indicação da fonte de custeio para a majoração de benefício previdenciário. 
4. Recurso provido, com afirmação de tese de repercussão geral: "Os efeitos financeiros das revisões de aposentadoria concedidas com base no art. 6º-A da Emenda Constitucional 41/2003, introduzido pela Emenda Constitucional 70/2012, somente se produzirão a partir da data de sua promulgação (30/2/2012) ". (grifo nosso) 
 (RE 924456, Relator (a) :  Min. DIAS TOFFOLI, Relator (a) p/ Acórdão:  Min. ALEXANDRE DE MORAES, Tribunal Pleno, julgado em 05/04/2017, ACÓRDÃO ELETRÔNICO REPERCUSSÃO GERAL - MÉRITO DJe-203 DIVULG 06-09-2017 PUBLIC 08-09-2017) 
13. Ademais, suscitamos o entendimento firmado nos Acórdãos n.º 3.555/2006 e 4.968/2008, ambos da 2.ª Câmara, no sentido de que não é cabível a aplicação do disposto na Súmula TCU n.º 106 no caso de pagamento de parcelas em desacordo com previsão constitucional expressa.
14. Em suma, não se está a se questionar a boa-fé do ex-servidor Antonio de Souza Neto em haver recebido valores retroativos em decorrência de entendimento incorreto exarado pelo CNMP. Porém, o pagamento de valores indevidos em afronta a disposição constitucional expressa, no caso o artigo 2.º da EC n.º 70/2012, confirmada por entendimento do STF em sede de repercussão geral no RE 924456/RJ, trouxe evidente prejuízo ao erário e enriquecimento sem causa do servidor, não sendo possível, nessa hipótese, a dispensa de ressarcimento.
15. Por todo o exposto, entendemos que os termos da deliberação ora atacada devem ser mantidos incólumes, razão pela qual opinamos por que os recursos de peças n.ºs 17 e 20 sejam conhecidos e não providos.
16. Em consulta ao sistema Sisac, observamos que o ato de alteração de aposentadoria de José Cláudio Monteiro de Brito Filho, número de controle 10630600-04-2015-000028-3 (peça n.º 37) , o qual foi considerado como paradigma para o deferimento de efeitos retroativos à concessão do ora recorrente, está na base do Tribunal aguardando autuação. Consideramos prudente determinar à Sefip que promova a autuação do referido ato, a fim de lhe conferir instrução mais célere.
17. Por todo o exposto, com as vênias de estilo por divergir da proposição de mérito firmada pela Serur às peças n.ºs 33/35, esta representante do Ministério Público opina por que o Tribunal:
17.1. conheça dos pedidos de reexame interpostos pelo Ministério Público do Trabalho e por Antonio de Souza Neto - CPF n.º XXX.506.378-XX - peças n.ºs 17 e 20, respectivamente, contra o Acórdão n.º 4.977/2017 - 1.ª Câmara - para, no mérito, negar-lhes provimento, mantendo-se inalterados os termos da deliberação recorrida;
17.2. determine à Sefip que promova a autuação do ato de aposentadoria de José Cláudio Monteiro de Brito Filho - CPF n.º XXX.389.002-XX, número de controle 10630600-04-2015-000028-3 (peça n.º 37) , a fim de promover a instrução mais célere do formulário em questão.

8.1. Robson Rodrigues Barbosa (39669/OAB-DF) e outros, representando Antonio de Souza Neto.

Procuradora-Geral Cristina Machado da Costa e Silva.

APOSENTADORIA. ATO DE ALTERAÇÃO. APOSENTADORIA POR INVALIDEZ POR FORÇA DA EMENDA CONSTITUCIONAL 70/2012. EFEITOS FINANCEIROS RETROATIVOS. ILEGALIDADE. DEVOLUÇÃO DOS VALORES INDEVIDAMENTE RECEBIDOS. PEDIDO DE REEXAME. CONHECIMENTO. NÃO PROVIMENTO.

APOSENTADORIA (APOS)

Secretaria de Recursos (SERUR); Secretaria de Fiscalização de Pessoal (SEFIP).

Conheço dos pedidos de reexame interpostos por Antônio de Souza Neto e pelo Ministério Público do Trabalho contra o Acórdão 4977/2017-TCU-Primeira Câmara, por meio do qual o ato de alteração de aposentadoria do primeiro foi considerado ilegal, com negativa de registro, tendo sido determinado ao órgão emissor do ato, ora recorrente, a instauração de processo administrativo e providências para devolução ao Erário dos valores indevidamente pagos ao ex-servidor.
A ilegalidade do ato decorreu da impossibilidade de conferir efeito retroativo aos critérios de reajuste de aposentadoria instituídos pela Emenda Constitucional 70/2012, por força do que dispõe o art. 2º, in fine:
Art. 2º A União, os Estados, o Distrito Federal e os Municípios, assim como as respectivas autarquias e fundações, procederão, no prazo de 180 (cento e oitenta) dias da entrada em vigor desta Emenda Constitucional, à revisão das aposentadorias, e das pensões delas decorrentes, concedidas a partir de 1º de janeiro de 2004, com base na redação dada ao § 1º do art. 40 da Constituição Federal pela Emenda Constitucional nº 20, de 15 de dezembro de 1998, com efeitos financeiros a partir da data de promulgação desta Emenda Constitucional [30/3/2012]. (grifei) 
O Ministério Público do Trabalho aduz que: (i) os princípios do contraditório e da ampla defesa não foram observados quando da prolação do acórdão recorrido; (ii) por se tratar de ato de alteração de aposentadoria, deixou-se de ser observada a Súmula Vinculante 3, do STF; (iii) o ato impugnado decorreu de decisão administrativa e observou os princípios da autotutela e da isonomia, haja vista entendimento firmado pelo Conselho Nacional do Ministério Público (CNMP) em situação idêntica; (iv) a decisão administrativa usada como paradigma indica que não houve a aplicação retroativa da EC 70/2012, mas a interpretação do art. 40, §1°, da CF/88, que excepciona as aposentadorias por invalidez decorrentes de acidente em serviço, moléstia profissional ou doença grave, contagiosa ou incurável, ocorrências que dão causa a proventos integrais, calculados com base no último subsidio recebido e não na forma do art. 1° da Lei n° 10.887/04; (v) a decisão administrativa usada como paradigma, ao indeferir o pedido referente ao índice de reajuste, ressaltou expressamente que a EC 70/2012 teve efeitos financeiros ex nunc; (vi) a boa-fé do ex-servidor está demonstrada, o que requer seja afastada a restituição dos valores recebidos, caso a ilegalidade do ato seja mantida pelo TCU (peça 17) . 
Em suas alegações recursais, Antonio de Souza Neto argui que: (i) a retroação financeira dos efeitos da EC 70/2012 deu-se até 18/10/2006, data em que foi constatada doença que justificou a invalidez; (ii) a alteração do ato inicial de concessão de aposentadoria decorreu de amplo debate no âmbito do Conselho Nacional do Ministério Público, amparada em jurisprudência que garantiu direito à conversão das aposentadorias por invalidez que não tinham sido deferidas com paridade e integralidade; (iii) tal entendimento foi alterado em 2017, quando do julgamento do Recurso Extraordinário 924.456 pelo Supremo Tribunal Federal, cujo acórdão ainda não publicado; (iv) o acórdão recorrido não fundamentou adequadamente a não aplicação do Enunciado 106 da Súmula de Jurisprudência do TCU ao caso específico; (v) a interpretação adotada pelo CNMP, além de razoável, denota a boa-fé da administração e do aposentado, o que é desconsiderado ao ser determinado o desconto dos valores recebidos; (vi) jurisprudência recente do STJ e do STF prevê que a devolução de valores recebidos indevidamente por servidor é afastada se comprovado o recebimento de boa-fé, independentemente de eventual erro da administração, o que também está assentado nos Enunciados 249 e 34 da Súmula do TCU e da Advocacia-Geral da União, respectivamente (peça 20) .
A Secretaria de Recursos refuta a tese dos recorrentes de que não houve aplicação retroativa da EC 70/2012. Entende, contudo, que a determinação para devolução dos recursos recebidos indevidamente, afastando-se a aplicação ao caso em análise dos Enunciados 106 e 249 da Súmula de Jurisprudência do TCU e sem que fosse instaurado o contraditório e a ampla defesa, maculou a deliberação recorrida. Propõe, nesse sentido, que seja dado provimento parcial aos recursos, para tornar insubsistente o item 9.2.1 do Acórdão 4977/2017-TCU-Primeira Câmara.
O Parquet divergiu do encaminhamento proposto. Invoca deliberação proferida em situação idêntica, quando, por meio do Acórdão 1308/2018-TCU-Primeira Câmara, esse colegiado ressaltou o entendimento firmado pelo STF no RE 924.456/RJ, nos seguintes termos:
Os efeitos financeiros das revisões de aposentadoria concedidas com base no art. 6º-A da Emenda Constitucional 41/2003, introduzido pela Emenda Constitucional 70/2012, somente se produzirão a partir da data de sua promulgação (30/2/2012) . 
Suscitou, ainda, o entendimento firmado por meio dos Acórdãos 3.555/2006 e 4.968/2008, da Segunda Câmara, de que não é cabível a aplicação do disposto no Enunciado 106 da Súmula de Jurisprudência do TCU ao pagamento de parcelas realizado em afronta a expressa previsão constitucional.
Ao tempo em que ratifico o exame de admissibilidade feito à peça 28, passo a decidir.
As alegações recursais não merecem prosperar ante a flagrante inobservância ao que dispõe o art. 2º da EC 70/2012, especificamente no que se refere aos efeitos financeiros decorrentes da revisão de aposentadorias facultada. 
Assim, em que pese todo o debate promovido no âmbito do CNMP e a fundamentação que se pretende dar ao ato, não há como desconsiderar a disposição expressa e taxativa da Lei Maior. Avaliada a matéria pelo Supremo Tribunal Federal, o entendimento foi firmado como tese de repercussão geral, como transcrito anteriormente, e fundamentou o decisum recorrido.
Por essa razão, nego provimento aos pedidos de reexame interpostos por Antônio de Souza Neto e pelo Ministério Público do Trabalho contra o Acórdão 4977/2017-TCU-Primeira Câmara.
Oportuno, ainda, determinar à Secretaria de Fiscalização de Pessoal que priorize a instrução do ato de aposentadoria de José Cláudio Monteiro de Brito Filho, registrado no Sisac sob o número 10630600-04-2015-000028-3, haja vista a similaridade com a situação analisada neste processo. 
Ante o exposto, VOTO no sentido de que o Tribunal adote a deliberação que ora submeto à apreciação deste Colegiado.
TCU, Sala das Sessões Ministro Luciano Brandão Alves de Souza, em 1 de outubro de 2019.
WALTON ALENCAR RODRIGUES 
Relator